【裁判字號】    99,訴,1246
【裁判日期】    991224
【裁判案由】    貪污治罪條例
【裁判全文】
臺灣彰化地方法院刑事判決              99年度訴字第1246號
公  訴  人  臺灣彰化地方法院檢察署檢察官
被      告  吳振源
選任辯護人  楊佳勳  律師
            張崇哲  律師
上列被告因違反貪污治罪條例案件，經檢察官提起公訴（99年度
偵字第8826號），本院判決如下：
    主  文
吳振源犯利用職務機會詐取財物罪，處有期徒刑年捌月，褫奪
公權年。
    犯罪事實
一、吳振源係臺灣彰化地方法院檢察署（下稱彰化地檢署）雇員
    ，自民國70年11月2 日起，在該署擔任法警室法警，負有辦
    理送達、拘提、搜索、扣押、執行、警衛、解送、值庭等業
    務，為依法令服務於國家所屬機關而具有法定職務權限之人
    員。詎其竟基於意圖為自己不法所有之犯意，利用其身為法
    警得以自由進出彰化地檢署拘留室、候保室之機會，先後於
    99年6 月15日下午3 時53分至55分間，及同日下午4 時6 分
    及22分許，見因涉犯刑法第185 條之3 公共危險案件，而為
    彰化縣警察局員林分局以現行犯移送彰化地檢署，暫拘禁於
    該署拘留室之陳連科，年邁可欺，遂上前佯為關心、主動與
    之攀談，並告知其女陳榕芝已在外等候等語，以博取陳連科
    之信任；迄同日下午4 時38分許，陳連科接受內勤檢察官訊
    問完畢，經檢察官諭知責付而前往候保室等待時，趁機向陳
    連科表示有事要到外面談，並在走廊上向陳連科誆稱：「檢
    察官有喝茶習慣，要買3 斤高山茶送給檢察官；1 斤新臺幣
    （下同）1,800 元。」等語，致使陳連科陷於錯誤，誤信此
    為檢察官准予責付之對價，而隨同吳振源至廁所外面，當場
    交付5,000 元予吳振源，吳振源因此而詐得該筆款項。
二、案經臺灣彰化地方法院檢察署檢察官自動檢舉偵查起訴。
    理  由
壹、證據能力部分：
一、按被告以外之人於偵查中向檢察官所為陳述，除顯有不可信
    之情況者外，得為證據，刑事訴訟法第159 條之1 第2 項定
    有明文。偵查中對被告以外之人（包括證人、鑑定人、告訴
    人、被害人及共同被告等）所為之偵查筆錄，或被告以外之
    人向檢察官所提之書面陳述，性質上均屬傳聞證據。惟現階
    段刑事訴訟法規定檢察官代表國家偵查犯罪、實施公訴，依
    法其有訊問被告、證人及鑑定人之權，證人、鑑定人且須具
    結，而實務運作時，檢察官偵查中向被告以外之人所取得之
    陳述，原則上均能遵守法律規定，不致違法取供，其可信度
    極高，職是，被告以外之人前於偵查中已具結而為證述，除
    反對該項供述得具有證據能力之一方，已釋明「顯有不可信
    之情況」之理由外，不宜以該證人未能於審判中接受他造之
    反對詰問為由，即遽指該證人於偵查中之陳述不具證據能力
    。本件證人陳連科、陳榕芝即A1、周章佑、江慧瑛、陳民弼
    、詹喬偉、張明欽、楊忠沛於檢察官偵查中所為之陳述，被
    告吳振源及其辯護人未曾提及檢察官在偵查時有不法取供之
    情形，亦未釋明上開證人等之供述有顯不可信之情況，依上
    說明，其等於偵查中之證言自具有證據能力，合先敘明。
二、至本案後述所引用被告以外之人於審判外之供述證據，被告
    及其辯護人於準備程序本院訊問時對證據能力均不爭執，且
    至言詞辯論終結前，其等亦未聲明異議，又無不適當情形，
    符合刑事訴訟法第159 條之5 規定，應得為證據。
貳、實體部分：
一、上開犯罪事實，業據被告於本院審理時坦承不諱，核與證人
    陳連科、陳榕芝於檢察官偵查中，及證人陳連科於本院審理
    時證述之情節，均若合符節；並有監視錄影器翻拍畫面、彰
    化地檢署執勤表、指認照片等件可證；此外，復有被告個人
    人事資料、搜索、扣押筆錄、扣押物品目錄表、扣押物品收
    據附卷可稽，足認被告之自白核與事實相符。從而，本件事
    證明確，被告上開犯行洵堪認定。
二、按貪污治罪條例第5 條第1 項第2 款之利用職務上之機會詐
    取財物罪，就詐取財物之要件而言，與刑法第339 條之詐欺
    罪相同，係以公務員有為自己不法所有意圖之主觀犯意存在
    ，並表現於外，在客觀上假借職務上之一切事機，以欺罔手
    段，使人陷於錯誤而交付財物，為構成要件；又貪污治罪條
    例第5 條第1 項第2 款之利用職務機會詐取財物罪，所謂「
    利用職務上之機會」，係指假借職務上一切機會，予以利用
    者而言。其所利用者，職務本身固有之事機，固無論矣，即
    使職務上所衍生之機會，亦包括在內，要不以職務上有決定
    權者為限（最高法院94年度臺上字第5373號、99年度臺上字
    第6170號判決意旨均足資參照）。本件被告乃彰化地檢署依
    法警管理辦法聘雇之雇員，並擔任法警一職，平日負有辦理
    送達、拘提、搜索、扣押、執行、警衛、解送、值庭等業務
    之責，有臺灣高等法院暨所屬各級法院法警執行職務應行注
    意事項附卷可稽（見99年度偵字第8826號卷第7 頁），是被
    告乃依法令服務於國家所屬機關而具有法定職務權限之人，
    即刑法第10條第2 項第1 款所定之公務員，其利用職務上得
    以自由進出彰化地檢署拘留室之機會，借機接觸陳連科，以
    博取其信任，並於檢察官諭知責付之際，猶向陳連科表示檢
    察官有喝茶之習慣，致使其誤信必須買茶孝敬檢察官，以此
    作為檢察官准予責付之對價，而給付5 千元予被告，被告此
    舉自係公務員利用職務上之機會，詐取財物無疑；是核被告
    所為，係犯貪污治罪條例第5 條第1 項第2 款之公務員利用
    職務上之機會，詐取財物罪。又被告所詐得之財物，在5 萬
    元以下，爰依貪污治罪條例第12條第1 項之規定，予以減輕
    其刑。爰審酌被告身為公務員，負有誠實清廉之義務，竟利
    用職務上之機會，假冒檢察官有喝茶習慣為名義，致被害人
    陷於錯誤而詐得財物，不僅損及檢察官個人清譽，猶嚴重破
    壞人民對司法偵查機關之信賴，戕害司法威信莫此為甚；惟
    斟酌被告前未曾受有任何刑之宣告，有臺灣高等法院被告前
    案紀錄表、臺灣彰化地方法院檢察署刑案資料查註紀錄表附
    卷可稽，素行堪認良好，犯罪所得非鉅，復已將犯罪所得悉
    數歸還被害人，有本院審判筆錄在卷為憑（見本院卷第77、
    89頁），於本院審理時尚知坦承犯行，態度良好並深表悔悟
    之意等一切情狀，量處如主文所示之刑；並依貪污治罪條例
    第17條、刑法第37條第2 項之規定，宣告褫奪公權3 年，以
    資懲儆。末按，本件被告犯罪後，已於本院審理時當庭將犯
    罪所得5 千元，全部歸還被害人陳連科，已如前述，是此部
    分即不依貪污治罪條例第10條第1 項另為追繳之諭知，附此
    敘明。
三、另按，刑法第59條之酌減其刑，必須犯罪另有特殊之原因與
    環境等情狀，在客觀上足以引起一般之同情，認為確可憫恕
    ，且即予宣告法定最低度之刑，猶嫌過重者，始有其適用；
    如別有法定減輕之事由者，應優先適用法定減輕事由減輕其
    刑後，猶嫌過重時，方得為之，最高法院94年度臺上字第89
    7 、1804號、98年度臺上字第6342號判決意旨參照。本件被
    告職司彰化地檢署法警，乃地檢署第一線最容易接觸被告、
    犯罪嫌疑人、被害人、律師等當事人之人，其服務公職近30
    年，如何不知應謹言慎行？又何以不知本應戮力從公，為建
    立公正廉潔，值得人民信賴之司法機關而努力，孰料被告捨
    此不為，竟利用被害人陳連科為警移送地檢署，而遭暫時拘
    禁於拘留室，心情惴惴不安之際，為牟己利，假冒檢察官有
    喝茶習慣之名義，暗示被害人要拿錢孝敬檢察官等情，造成
    一般民眾有錢就能疏通法院之錯誤印象，影響民眾對於司法
    機關之觀感甚鉅，嚴重斲傷司法改革之成果，致使許許多多
    從事司法偵查、審判工作，每日兢兢業業之司法人員所付出
    之心血，均付之一炬，其後遺症至深且鉅，自不得與一般公
    務員之貪墨行徑相比擬，其在客觀上實無何等情堪憫恕之可
    言；至其所貪污之金額低於5 萬元之部分，因符合貪污治罪
    條例第12條第1 項之規定，本院業已斟酌此部分犯罪之情節
    ，予以減輕其刑如主文，已如前述，自無本於同一事由，再
    行援引刑法第59條之規定，予以酌減之餘地，併予敘明。
據上論斷，應依刑事訴訟法第299 條第1 項前段，貪污治罪條例
第5 條第1 項第2 款、第12條第1 項、第17條、第19條，刑法第
11條、第37條第2 項，判決如主文。
中    華    民    國    99    年    12    月    24    日
                  刑事第七庭  審判長法  官  葉明松
                                    法  官  黃玉齡
                                    法  官  戰諭威
以上正本證明與原本無異。
如不服本判決應於收受判決後10日內向本院提出上訴書狀，並應
敘述具體理由。其未敘述上訴理由者，應於上訴期間屆滿後20日
內向本院補提理由書( 均須按他造當事人之人數附繕本) 「切勿
逕送上級法院」。
中    華    民    國    99    年    12    月    24    日
                                    書記官  黃當易
附錄本案論罪科刑法條：
貪污治罪條例第5條：
有下列行為之一者，處7 年以上有期徒刑，得併科新台幣6 千萬
元以下罰金：
一、意圖得利，擅提或截留公款或違背法令收募稅捐或公債者。
二、利用職務上之機會，詐取財物者。
三、對於職務上之行為，要求、期約或收受賄賂或其他不正利益
    者。
前項第1 款及第2 款之未遂犯罰之。

司法院資訊處製作；財團法人民間司法改革基金會備份。
